臺灣基隆地方法院刑事判決　　　　　　　　94年度訴字第89號
公　訴　人　臺灣基隆地方法院檢察署檢察官
被　　　告　乙○○　男　55歲.
上列被告因違反稅捐稽徵法等案件，經檢察官提起公訴（93年度
偵緝字第312號），本院判決如下：
    主  文
乙○○行使偽造私文書，足以生損害於公眾及他人，處有期徒刑
陸月，如易科罰金以參佰元折算壹日。
偽造之「呂許準」、「甲○○」印章各壹枚、川宙實業有限公司
八十六年度工資表上偽造「呂許準」之印文、署押各陸枚及偽造
「甲○○」之印文、署押各玖枚均沒收。
    事  實
一、乙○○係設於台北縣永和市○○○路○ 段85巷4 弄1 之1 號
    1 樓「川宙實業有限公司」（以下簡稱川宙公司）工頭，以
    承作工程為業，明知呂許準（業於民國82年7 月6 日死亡）
    、甲○○於86年間，並未受僱用在「川宙公司」工作及支領
    薪資，竟於87年春某日，與不詳姓名之成年男子共同基於偽
    造私文書之犯意聯絡，於川宙公司內接續偽造呂許準自86年
    1 月、4 月、5 月至8 月止在該公司任職，支領工資新台幣
    30萬元及甲○○自86年2 月至12月止在該公司任職，支領工
    資40萬元之工資表，並於不詳時、地，利用不知情之刻印店
    店員偽造呂許準、甲○○之印章，接續蓋用於上開偽造之工
    資表上並偽簽其署押，再將偽造之工資表連同來歷不明之呂
    許準、甲○○
    榮（另案經檢察官不起訴處分確定）行使，據以請領工資，
    足生損害於呂許準、甲○○及稅捐稽徵機關核課川宙公司86
    年度營利事業所得稅、呂許準及甲○○86年度個人綜合所得
    稅之正確性。
二、案經臺灣臺北地方法院檢察署檢察官、臺北板橋地方法院檢
    察署檢察官自動檢舉後，呈請臺灣高等法院檢察署核令移轉
    臺灣基隆地方法院檢察署檢察官偵查起訴。
    理  由
一、訊據被告乙○○固不否認於上開時地製作川宙公司之工資表
    並交予川宙公司負責人詹冠榮，惟矢口否認有偽造文書虛報
    工資犯行，辯稱：甲○○確實有在工地工作，並領取工資，
    ，伊不認識呂許準，呂許準的資料是他人交給伊申報，只是
    時間太久，不記得是何人提供資料，但工資表上呂許準、甲
    ○○之簽名、蓋章非其所為云云。
二、經查：
(一)被害人甲○○於86年間並未受僱於被告在川宙公司工作並具
    領工資之事實，業據證人即被害人甲○○於檢察官偵查中證
    述：86年間並未受僱於被告在川宙公司工作，亦未領取工資
    40萬元，86年度川宙公司工資表上「甲○○」之簽名、印文
    均非其所為，86年間其本人在羽康企業股份有限公司擔任司
    機工作，並無兼差其他工作等情明確（詳見臺灣宜蘭地方法
    院檢察署88年度他字第358 號偵查卷第4 頁筆錄、臺灣基隆
    地方法院檢察署93年度偵緝字第312 號偵查卷第78、79頁筆
    錄），並有證人甲○○提出之各類所得扣繳暨免扣繳媒體申
    報資料、羽康企業有限公司在職證明單各一份在卷可按，參
    以證人甲○○與被告曾有親屬關係（前為被告之女婿），衡
    情應無故意誣陷被告之理，堪認證人甲○○之證言為真，足
    堪採信。
(二)次查被害人呂許準已於82年7 月6 日死亡，並未於86年間受
    僱於被告在川宙公司工作並具領工資一節，有呂許準之除戶
(三)證人即川宙公司負責人詹冠榮於偵查中證稱：伊在全省各地
    承包工程，依工頭所報工人資料核發工資，本件86年度呂許
    準、甲○○二人之工資表係被告製作後提出，並確實核發薪
    資由被告出具相關印鑑具領，呂許準、甲○○之工資係由被
    告具領等語，並有川宙公司86年度工資表一份附卷可憑，且
    卷附之工資表上確實有被告出具之切結書及具領之印鑑，堪
    信證人詹冠榮所言屬實。
(四)再查被告於本院訊問時亦坦承不認識呂許準，該年度伊並未
    雇用呂許準工作，呂許準之
    借來報稅使用等語（詳見本院94年2 月2 日訊問筆錄），顯
    見被告係明知並未雇用呂許準在川宙公司工作並領取工資。
    又僱傭契約本係重視雇用人與受僱人間之信賴關係，而被告
    既身為工頭，負責僱用工人至工地工作，並負責持工人身份
    證影本、印章向川宙公司代領工資，且須製作工人之工資表
    並提供工人之
    以核對該
    山並未受雇工作卻持續領取工資長達半年以上之事實，顯有
    所認識及預見，況被害人甲○○為其女婿，呂許準係他人提
    供之人頭，已如前述，益證被告與不詳姓名成年男子間確實
    有偽造私文書之犯意聯絡及行為分擔，至為灼然，被告諉稱
    不知情，顯無可採。
(五)書證：偽造之呂許準工資表6 張、偽造甲○○工資表9 張、
    綜合所得稅核定通知書及扣繳暨免扣繳憑單各2 紙扣案及附
    卷足憑。
(六)綜上所述，被告前揭所辯乃屬畏罪卸責之詞，不足採信，其
    犯行洵堪認定，應予依法論科。
三查本案之工資表乃屬受僱人向包商具領工資時所填具，並由
    具領人簽名、蓋章表示已領取如工資表所載金額，此項工資
    表，與收據之性質同，應屬他人名義之私文書（最高法院69
    年度台上字第696 號判例及同院88年度台上字第4866號判決
    意旨可資參照）。核被告明知呂許準、甲○○於86年間並無
    為川宙公司工作，竟與不詳姓名之成年男子共同偽造呂許準
    、甲○○名義之工資表，並提出於他人行使之行為，應成立
    刑法第216 條、第210 條之行使偽造私文書罪。公訴人認被
    告上開行為係犯刑法第216 條、第215 條行使業務上不實文
    書罪，尚有未洽，起訴法條應予變更，併此敘明。而被告所
    為偽造印章、印文及署押之犯行，為偽造私文書之部分行為
    ，又其所為偽造私文書之低度行為，復為行使偽造私文書之
    高度行為所吸收，皆不另論罪。又被告係基於單一犯意分別
    接續偽造呂許準、甲○○工資表，為接續犯。又被告與不詳
    姓名之成年男子間，就前揭偽造私文書部分之犯行，具有犯
    意聯絡及行為分擔，為共同正犯。被告利用不知情之偽刻店
    店員偽刻呂許準、甲○○之印章之行為，為間接正犯。被告
    於川宙公司86年度之工資表上同時偽造呂許準、甲○○之薪
    資所得，並持以行使，係侵害二被害人之法益，為一行為觸
    犯二行使偽造私文書罪，為想像競合犯，應從一行使偽造私
    文書罪處斷。爰審酌被告前有犯罪紀錄素行不佳（非累犯）
    ，犯罪之動機、目的、手段、所生之危害、所得利益及犯後
    否認犯行之態度等一切情狀，量處如主文所示之刑，並諭知
    易科罰金之折算標準，以資懲儆。
四、川宙公司86年度工資表上偽造之「呂許準」之印文、署押各
    6 枚及偽造「甲○○」之印文、署押各9 枚及偽造之「呂許
    準」、「甲○○」印章各1 枚，不問是否屬於被告與否，均
    應依刑法第219 條之規定宣告沒收。
五、公訴意旨另以：被告涉嫌於85年底於川宙公司內，在業務上
    所附隨製作之工資表內，偽造呂許準於85年間共具領工資新
    台幣（下同）32萬8500元，以此方式逃漏其85年度個人綜合
    所得稅15700 元，又虛偽申報呂許準、甲○○二人86年在川
    宙公司受領薪資部分，亦逃漏其86年度個人綜合所得稅6510
    0 元，因認被告另涉有刑法第216 條之行使第215 條之業務
    上製作之不實文書罪嫌及稅捐稽徵法第41條納稅之義務人，
    以詐術逃漏稅捐罪嫌云云。訊據被告堅決否認有上開公訴人
    所指之犯行，經查：
(一)公訴人認被告涉犯上開行使業務上製作之不實文書罪嫌，無
    非以證人即川宙公司負責人詹冠榮於偵查中證稱被害人呂許
    準85年度工資表係被告交給伊等語，為唯一憑證。然遍查全
    卷資料，並無公訴人所述被告偽造呂許準於85年間在川宙公
    司具領工資之工資表，且85年度川宙公司申報營利事業所得
    稅時並未檢附同年度工資表之事實，業經財政部臺灣省北區
    國稅局中和稽徵所94年1 月1 日北區國稅中和一字第094100
    1248號函覆在卷。此外，別無其他證據足資佐證該工資表確
    是被告所制作提供，而證人詹冠榮為提出不實工資表之公司
    負責人，亦不能排除是其自行偽造工資表以逃漏稅捐，故自
    不能以其指證為唯一憑證，即認被告涉犯此部分犯行。
(二)又按「稅捐稽徵法第41條係以詐術或其他不正當方法逃漏稅
    捐為其犯罪構成要件，所謂詐術必須積極行為始能完成，至
    以其他不正當方法，亦必具有同一之形態，方與立法之本旨
    符合。例如造作假單據或設置偽帳以逃漏稅捐之類是，蓋以
    此等行為含有惡性，性質上屬於可罰性之行為，故在稅法上
    科以刑事責任。對於其他違反稅法行為，例如不開立統一發
    票或不依規定申報稅課等等行為，各稅法上另訂有罰鍰罰則
    ，並責令補繳稅款為已足，如另無逃漏稅捐之積極行為，不
    可納歸刑罰之範疇，此種單純不作為在法律上之評價，不能
    認與該法第41條詐術漏稅之違法特性同視。依該罪構成要件
    ，必須作為方足以表現其違法之惡性，消極的不作為，縱有
    侵害稅捐稽徵之法益，亦難謂與作為之情形等價，故不能以
    該罪相繩。」，最高法院73年度第4 次刑事庭會議決議、最
    高法院74年度台上字第1533號、75年度台上字第2779號、85
    年度台上字第3528號判決足資參照。
(三)查被告如何申報個人綜合所得稅之事由，與本件被告虛列呂
    許準、甲○○於川宙公司支薪，使川宙公司之營業成本增加
    ，營業所得減少，而幫助川宙公司逃漏應納之營利事業所得
    稅行為間，彼此稅目既有不同，已顯屬二事。又衡諸前開決
    議、判決意旨，縱認被告確實有隱匿工資收入未於個人綜合
    所得稅時申報，然因被告並無逃漏個人綜合所得稅之積極行
    為，即無以詐術或其他不正當方法逃漏所得稅之客觀行為，
    亦與稅捐稽徵法第41條之構成要件不相當。
(四) 此外，復查無其他積極事證足證被告有何偽造呂許準85年
     度工資卡並予行使及以詐術逃漏被告個人85年及86年度綜
     合所得稅捐罪之犯行，參照前開說明，被告此部分犯罪自
     屬不能證明，而公訴意旨既認此部分與上揭經起訴並論處
     罪刑部分有連續犯、牽連犯裁判上一罪關係，爰不另為無
     罪之諭知，附此敘明。
據上論斷，應依刑事訴訟法第299 條第1 項前段、第300 條，刑
法第28條、第216 條、第210 條、第55條、第41條第1 項前段、
第219 條，罰金罰鍰提高標準條例第1 條前段、第2 條，判決如
主文。
本案經檢察官樊家妍到庭執行職務。
中　　華　　民　　國　　94　　年　　3 　　月　　29　　日
                  刑事第一庭審判長法  官  邱志平
                            　　　法  官  劉桂金
                                　法  官  汪梅芬
上正本證明與原本無異。
對於本件判決如有不服，應於收受送達後10日內，向本院提出上
訴書狀，上訴於臺灣高等法院，並按他造當事人之人數附具繕本
。
中　　華　　民　　國　　94　　年　　3 　　月　　30　　日
                                  書記官  賴敏慧
附錄所犯法條：
刑法第216條：
行使第210 條至第215 條之文書者，依偽造、變造文書或登載不
實事項或使登載不實事項之規定處斷。
刑法第210條：
偽造、變造私文書，足以生損害於公眾或他人者，處五年以下有
期徒刑。
